ACORDAO-COMPLETO-2482229

ACÓRDÃO 8578/2021 ATA 19/2021 - PRIMEIRA CÂMARA

VISTOS, relatados e discutidos estes autos que tratam de pedido de reexame interposto pela Sra. Luzinete da Silva Cavalcante em face do Acórdão 4263/2020-TCU-Primeira Câmara, por meio do qual esta Corte de Contas considerou ilegal o ato de concessão de aposentadoria emitido em favor da recorrente;
ACORDAM os ministros do Tribunal de Contas da União, reunidos em Sessão da 1ª Câmara, ante as razões expostas pelo relator e com fundamento nos arts. 33 e 48 da Lei 8.443/1992, em:
9.1. considerar prejudicado o presente pedido de reexame;
9.2. considerando o que restou decidido pelo Supremo Tribunal Federal no RE 636.553, tornar insubsistente o Acórdão 4263/2020-TCU-Primeira Câmara em relação à recorrente;
9.3. consignar, na base de dados do sistema Sisac, a anotação de registro tácito do ato de concessão de aposentadoria emitido em favor da Sra. Luzinete da Silva Cavalcante (Sisac: 10802649-04-2006-000024-6) ;
9.4. encaminhar cópia desta deliberação à recorrente e ao Núcleo Estadual do Ministério da Saúde no Estado da Paraíba.

Pedido de reexame interposto em face de decisão que considerou ilegal o ato de aposentadoria emitido em favor da recorrente.

Primeira Câmara

3. Recorrente: Luzinete da Silva Cavalcante (XXX.471.904-XX).

13.1. Ministros presentes: Benjamin Zymler (na Presidência), Vital do Rêgo (Relator) e Jorge Oliveira.
13.2. Ministro-Substituto convocado: Marcos Bemquerer Costa.
13.3. Ministro-Substituto presente: Weder de Oliveira.

VITAL DO RÊGO

Ministro Walton Alencar Rodrigues.

Adoto como Relatório, com os devidos ajustes de forma, a instrução elaborada no âmbito da Secretaria de Recursos (peça 84) , com a qual se manifestou de acordo o corpo gerencial daquela unidade técnica especializada (peça 85) , a seguir transcrita:
INTRODUÇÃO
1.	Trata-se de pedido de reexame interposto por Luzinete da Silva Cavalcante (R001-peças 40-50) , por meio do qual se insurge contra o Acórdão 4263/2020-TCU-Primeira Câmara, prolatado na sessão de julgamento do dia 7/4/2020-Virtual e inserto na Ata 9/2020-1ª Câmara, Relator Exmo. Ministro Walton Alencar Rodrigues (peça 34) .
1.1. A deliberação recorrida apresenta o seguinte teor:
VISTOS, relatados e discutidos estes autos de aposentadorias concedidas pelo Núcleo Estadual do Ministério da Saúde no Estado da Paraíba;
ACORDAM os Ministros do Tribunal de Contas da União, reunidos em sessão da Primeira Câmara, ante as razões expostas pelo Relator, em: 
9.1. considerar legal o ordenar o registro do ato de aposentadoria de Lourdina Gomes Cavalcanti da Silva;
9.2. considerar ilegais e recusar registro aos atos de aposentadoria de Juracy Marques de Medeiros, Luzinete da Silva Cavalcante, Maria Cassimiro da Silva e Silva e Maria Celeste Araújo da Silva;
9.3. dispensar a devolução dos valores indevidamente recebidos até a data da ciência desta deliberação pelo Núcleo Estadual do Ministério da Saúde no Estado da Paraíba, nos termos do Enunciado 106 da Súmula da Jurisprudência do TCU; 
9.4. determinar ao Núcleo Estadual do Ministério da Saúde no Estado da Paraíba, com fundamento no art. 45 da Lei 8.443/1992, que:
9.4.1. faça cessar, no prazo de 15 (quinze) dias, contado a partir da ciência desta deliberação, os pagamentos decorrentes dos atos impugnados, sob pena de responsabilidade solidária da autoridade administrativa omissa, consoante disposto nos arts. 71, inciso IX, da Constituição Federal e 262 do Regimento Interno desta Corte;
9.4.2. cadastre novos atos, livres da irregularidade apontada, e submeta-os ao TCU no prazo de 30 (trinta) dias, nos termos do art. 262, § 2º, do Regimento Interno do TCU c/c art. 19, § 3º, da Instrução Normativa TCU 78/2018;
9.4.3. dê ciência, no prazo de 15 (quinze) dias, do inteiro teor desta deliberação às interessadas, alertando-as de que o efeito suspensivo decorrente da interposição de eventuais recursos junto ao TCU não as exime da devolução dos valores percebidos indevidamente após a respectiva notificação, caso esses não sejam providos; 
9.4.4. encaminhe ao TCU, no prazo de 30 (trinta) dias contados da ciência desta deliberação pelo interessado, documento apto a comprovar tal conhecimento. (ênfases acrescidas) .
HISTÓRICO 
2.	O presente ato de concessão de aposentadoria, que tem a recorrente como beneficiária, foi julgado ilegal por incluir, irregularmente, o pagamento indevido da rubrica PCCS, transformada em Diferença Pessoal Nominalmente Identificada (DPNI) , em que pese a previsão expressa de que tal parcela seria absorvida pela estrutura remuneratória aprovada pela Lei 11.355/2006, alterada pela Lei 11.490/2007, nos termos do Voto que fundamenta o Acórdão recorrido (peça 35) . 
ADMISSIBILIDADE
3.	Reitera-se o exame de admissibilidade realizado por esta Secretaria (peça 51) , ratificado pelo Exmo. Ministro Vital do Rêgo (peça 53) , que concluiu pelo conhecimento do pedido de reexame, nos termos do 48 da Lei 8.443/1992, c/c os artigos 285 e 286, parágrafo único, do RI/TCU, suspendendo-se os efeitos dos subitens 9.2, 9.4, 9.4.1 e 9.4.2 do Acórdão recorrido.
PRELIMINAR DE REGISTRO TÁCITO 
4.	Cumpre observar que o ato de concessão de aposentadoria de peça 27, que tem a recorrente como beneficiária, foi disponibilizado ao TCU em 30/6/2008 e julgado ilegal, em Sessão Ordinária de 7/4/2020, pela 1ª Câmara (peça 34) .
4.1. De acordo com as disposições do Acórdão 587/2011-TCU-Plenário, da Relatoria do Exmo. Ministro Valmir Campelo, vinha esta Corte decidindo que o transcurso de mais de 5 anos desde a entrada do ato de pessoal no TCU, embora não consolidasse situações de ilegalidade, em razão da precariedade dos atos de concessão, cuja natureza é complexa, gerava a necessidade de instauração do contraditório.
4.2. A consolidação de atos sujeitos a registro manifestamente ilegais, em razão do transcurso de grande lapso temporal, em respeito ao princípio da segurança jurídica, só era admitida pelo TCU em situações excepcionais, quando caracterizada a irreversibilidade da situação fática do interessado ou demonstrado que este estaria sujeito a prejuízo insuportável, caso o correspondente ato de concessão fosse julgado ilegal (cf., e.g., Acórdão 2251/2014-TCU-Plenário, Relator Exmo. Ministro Bruno Dantas) .
4.3. No entanto, em 19/2/2020, o Pretório Excelso, ao julgar o Recurso Extraordinário 636.553/RS, apreciando o Tema 445 da repercussão geral, fixou a seguinte tese:
Em atenção aos princípios da segurança jurídica e da confiança legítima, os Tribunais de Contas estão sujeitos ao prazo de 5 anos para o julgamento da legalidade do ato de concessão inicial de aposentadoria, reforma ou pensão, a contar da chegada do processo à respectiva Corte de Contas.  
4.4. Naquela ocasião, o Relator, Exmo. Ministro Gilmar Mendes, fundamentou a adoção do prazo de 5 anos por analogia ao prazo previsto no Decreto 20.910/1932, tendo mencionado, ainda, ser esse lapso temporal equivalente ao previsto nas Leis 9.873/1999 e 9.784/1999.
4.5. Assim, estabeleceu o prazo de 5 anos para que o Tribunal de Contas aprecie o ato, autorizando ou negando o respectivo registro.  
4.6. Sobre o impacto do julgamento do Guardião da Constituição no RE 636.553/RS, em processos sujeitos a registro no TCU, traz-se à colação as pertinentes observações do Excelentíssimo Senhor Ministro Walton Alencar Rodrigues, por ocasião do Acórdão 122/2021-TCU-Plenário (TC Processo 013.339/2020-6) :
Sem embargo de considerar o mérito da decisão do STF, o anterior entendimento acerca da observância do contraditório e da ampla defesa após o transcurso de cinco anos desde a chegada do processo no TCU restou prejudicado, porquanto, após esse tempo, segundo prelecionou o Relator da matéria no STF, o ato deve ser considerado "registrado tacitamente". 
No julgamento dos embargos de declaração, opostos em face dessa decisão, finalizado em 4/12/2020, o E. Relator aduziu que, "passado esse prazo [de cinco anos, contado de forma ininterrupta, a partir da chegada do processo à corte de contas] sem finalização do processo, o ato restará automaticamente estabilizado. Abre-se, a partir daí, a possibilidade de sua revisão, nos termos do art. 54 da Lei 9.873/1999" (grifos meus) . 
A expressa menção do relator à possibilidade de revisão do ato considerado tacitamente registrado impõe novas considerações e imediatas providências por parte desta Corte.
Relativamente à área de pessoal da Administração Federal, já tive a oportunidade de fazer inúmeros pronunciamentos acerca do acúmulo dos processos na Sefip, que há pouco tempo passavam em muito de cem mil, ajuntados ao longo dos anos. Grande parte desses processos foram devolvidos aos órgãos de origem para correção de irregularidades e reenvio ao TCU. E os que permaneceram desafiam a capacidade de trabalho do Tribunal.
 (...) 
Por esse motivo conclui-se que, a partir do registro tácito do ato de concessão, é possível a sua revisão, no prazo de 5 anos, com base no aludido artigo da lei de processo administrativo [art. 54 da Lei 9.784/1999.
Esse entendimento é plenamente compatível com o disposto no art. 260, § 2º, do Regimento Interno do TCU, in verbis:
§ 2º O acórdão que considerar legal o ato e determinar o seu registro não faz coisa julgada administrativa e poderá ser revisto de ofício pelo Tribunal, com a oitiva do Ministério Público e do beneficiário do ato, dentro do prazo de cinco anos da apreciação, se verificado que o ato viola a ordem jurídica, ou a qualquer tempo, no caso de comprovada má-fé.  
Registro que o E. Relator no STF, ao apreciar os embargos de declaração, expressamente entendeu desnecessária a modulação de efeitos da decisão adotada no RE 636.553/RS, devendo ser aplicada imediatamente, com efeitos ex tunc.
Em síntese, o entendimento adotado pelo Supremo Tribunal Federal, em sede de recurso extraordinário, com repercussão geral reconhecida, deve ser observado por todos os juízes e tribunais, nos termos dos arts. 927, inciso III, e 1.030 do Código de Processo Civil.
Cabe ao TCU, por conseguinte, em atendimento à disposição legal e aos princípios da eficiência, da razoável duração do processo e da isonomia, evoluir, no entendimento e nos procedimentos, para compatibilizar suas decisões com a recente tese da Suprema Corte.
Chamo a atenção que as despesas atinentes a pessoal, como as reformas, aposentadorias e pensões, além de vencimentos, subsídios etc., configuram os maiores gastos da União Federal - maior mesmo que os juros da dívida - sendo inconcebível que servidores públicos federais continuem fazendo letra morta das normas jurídicas e da Constituição em vigor, mantendo o pagamento de verbas a que não fazem jus, segundo plúrimas decisões do TCU e dos órgãos do Poder Judiciário, como é o caso dos autos.
4.7. No caso concreto, vale repisar que o ato de concessão de aposentadoria em reexame foi disponibilizado ao TCU em 30/6/2008. Assim, é de se entender que houve o seu registro tácito em 30/6/2013 e o seu aperfeiçoamento definitivo em 30/6/2018, vencido, portanto, o prazo regimental para a sua revisão de ofício. 
4.8. Nesse sentir, é de se entender que o ato de concessão de aposentadoria sub examine deve ser considerado tacitamente registrado, com proposta de arquivamento do processo correspondente e ciência ao órgão de origem, visto não ser mais possível, na espécie, a aplicação das disposições contidas no art. 260, § 2º do Regimento Interno do TCU, in verbis:
§ 2º O acórdão que considerar legal o ato e determinar o seu registro não faz coisa julgada administrativa e poderá ser revisto de ofício pelo Tribunal, com a oitiva do Ministério Público e do beneficiário do ato, dentro do prazo de cinco anos da apreciação, se verificado que o ato viola a ordem jurídica, ou a qualquer tempo, no caso de comprovada má-fé. 
4.9. A conclusão ora apresentada nesta instrução vai ao encontro da orientação emanada do Pretório Excelso e do Plenário do Tribunal de Contas da União.
CONCLUSÃO
5. Diante do exposto, é de se concluir que o ato de concessão de aposentadoria sub examine deve ser considerado tacitamente registrado, com proposta de arquivamento do processo correspondente e ciência ao órgão de origem, ante a impossibilidade de aplicação das disposições contidas no art. 260, § 2º do Regimento Interno do TCU, que trata da revisão de ofício.
PROPOSTA DE ENCAMINHAMENTO
6. Ante o exposto, submetem-se os autos à consideração superior, propondo-se, com fundamento no art. 48 da Lei 8.443/1992:
a) conhecer do recurso interposto por Luzinete da Silva Cavalcante (CPF XXX.471.904-XX) , para, no mérito, dar-lhe provimento, a fim de tornar sem efeito os itens 9.2, 9.4, 9.4.1 e 9.4.2 do Acórdão 4263/2020-TCU-Primeira Câmara, em relação à recorrente, considerando o ato de concessão de aposentadoria de peça 27 tacitamente registrado, com proposta de arquivamento do processo correspondente;
b) informar à recorrente e demais interessados do acórdão a ser proferido, destacando que o relatório e o voto que o fundamentam podem ser acessados por meio do endereço eletrônico www.tcu.gov.br/acordaos. 
O Ministério Público junto ao TCU, representado nos autos pela Procuradora-Geral, Dra. Cristina Machado da Costa e Silva, manifestou-se de acordo com a proposição da unidade técnica (peça 62) .
É o Relatório.

Edilson Sobral de Morais (OAB/PB 8.475), José Ramos da Silva (OAB/PB 8.109) e outros.

Procuradora-Geral Cristina Machado da Costa e Silva.

APOSENTADORIA. AVERBAÇÃO DE TEMPO DE SERVIÇO INSALUBRE PRESTADO SOB O REGIME CELETISTA ANTERIORMENTE À LEI 8.112/1990 POR FORÇA DE DECISÃO JUDICIAL TRANSITADA EM JULGADO. PAGAMENTO INDEVIDO DE RUBRICA NÃO ABSORVIDA POR AUMENTOS REMUNERATÓRIOS. ILEGALIDADE. PRELIMINAR DE REGISTRO TÁCITO. INSUBISISTÊNCIA DO ACÓRDÃO RECORRIDO EM RELAÇÃO AO RECORRENTE. REVISÃO DE OFÍCIO. IMPOSSIBILIDADE. ARQUIVAMENTO.

APOSENTADORIA (APOS)

Secretaria de Recursos (Serur).

Aprecia-se, nesta oportunidade, pedido de reexame interposto pela Sra. Luzinete da Silva Cavalcante em face do Acórdão 4263/2020-TCU-Primeira Câmara, por meio do qual esta Corte de Contas considerou ilegal o ato de concessão de aposentadoria emitido em favor da recorrente, em razão do pagamento da rubrica PCCS, transformada em Diferença Pessoal Nominalmente Identificada (DPNI) , em que pese a previsão expressa de que tal parcela seria absorvida pela estrutura remuneratória aprovada pela Lei 11.355/2006, alterada pela Lei 11.490/2007.
A Secretaria de Recursos deste Tribunal (Serur) , ao analisar o presente apelo à luz do entendimento firmado pelo STF, nos autos do RE 636.553, aduz, como preliminar de mérito, que o ato em epígrafe se encontra registrado tacitamente, não sendo possível, sequer, a revisão de ofício. Diante de tal constatação, a unidade técnica propõe dar provimento ao recurso, para tornar sem efeito o acórdão recorrido em relação à recorrente, com proposta de arquivamento dos autos.
O Ministério Público junto ao TCU, em sua manifestação regimental, ratificou as conclusões formuladas pela Serur.
II
No tocante à análise do caso em questão, registro minha concordância integral com os pareceres precedentes pelas razões que passo a expor. 
De início, observo que, nos embargos de declaração apresentados pelo TCU, por intermédio da Advocacia-Geral da União, nos autos do RE 636.553, que tramitou no âmbito do Supremo Tribunal Federal, esta Corte de Contas demonstrou de forma objetiva os problemas que poderiam advir da manutenção da decisão proferida pela Suprema Corte, caso não fosse conferida uma modulação de efeitos. Nesse sentido, convém trazer à baila os principais trechos dos embargos opostos: 
 (...) 
Desta feita, não se pode olvidar que a substancial mudança da jurisprudência, em decorrência da nova interpretação do texto constitucional sem alteração do parâmetro normativo (art. 71, III, da CF) , demanda a modulação dos efeitos da decisão, conferindo-lhe eficácia ex nunc, de modo a garantir segurança jurídica às situações já consolidadas no tempo e à atuação das Cortes de Contas sob a égide da anterior orientação desse Supremo Tribunal.
 (...) 
Cumpre salientar que, até o final do julgamento de mérito deste paradigma, o Tribunal de Contas da União pautava-se no entendimento consolidado quanto a não incidência de prazo decadencial no exercício da competência prevista no art. 71, III, da CF.
Com efeito, em razão da jurisprudência pacífica, o TCU moldou a sua atuação, estabelecendo ritos e procedimentos internos peculiares, a fim de alinhar o controle externo à interpretação constitucional firmada por essa Suprema Corte. Evidentemente, não se poderia exigir que a Corte de Contas viesse a observar diretriz jurisprudencial diversa daquela que ora prevalecia.
Portanto, no aspecto da decadência, todos os procedimentos de apreciação da legalidade da concessão inicial de aposentadoria, reforma ou pensão já realizados ou ainda em curso, mesmo aqueles que ultrapassaram o prazo de cinco anos contados do ingresso do ato no TCU, conformam-se com a interpretação dominante nessa Suprema Corte até então.
Nesse sentido, é imperioso que seja preservada a validade dos atos já praticados pelo Tribunal de Contas. Faz-se necessário garantir estabilidade às relações jurídicas constituídas em consonância com a compreensão que preponderou nesse STF por tantos anos, mormente quando a apreciação da legalidade da concessão inicial de aposentadoria, reforma ou pensão já fora devidamente realizada pelo TCU, operando-se o trânsito em julgado administrativo.
Ademais, não se pode desconsiderar que, além dos casos em que o controle externo já foi concluído, há um considerável estoque de processos, com data de ingresso no TCU há mais de cinco anos, que ainda estão pendentes de análise pela Corte de Contas. De acordo com a tabela elaborada pela Secretaria de Fiscalização de Pessoal do Tribunal de Contas da União, encontram-se nessa situação mais de 35.900  (trinta e cinco mil e novecentos) atos de pessoal, dentre os quais a maioria se refere a concessões de aposentadoria, reforma ou pensão:
 (...) 
Considerando os milhares de atos que ingressaram no TCU há mais de cinco anos e que ainda não tiveram a sua legalidade apreciada, sem contar inúmeros outros casos que se encontram próximos de atingir o limite quinquenal, é imprescindível que sejam assegurados efeitos prospectivos à decisão, com o fim de também ser garantindo prazo razoável para que a Corte de Contas possa se adequar ao novo entendimento firmado.
 (...) 
Isto posto, a aplicação imediata da tese fixada neste RE 636.553 aos casos que já foram julgados pelos Tribunais de Contas e àqueles que ingressam nos órgãos de controle há mais (ou há quase) cinco anos e ainda estão pendentes de análise poderá acarretar evidente prejuízo ao exercício constitucional do controle externo, com risco de significativo impacto financeiro aos cofres públicos.
 (...) 
Dessarte, diante da superação da pacífica jurisprudência dessa Suprema Corte no julgamento deste paradigma de repercussão geral, devem ser conferidos efeitos prospectivos à decisão, a fim de que o novo entendimento passe a valer apenas em relação às concessões de aposentadoria, reforma ou pensão que ingressarem nos Tribunais de Contas a partir da publicação do acórdão ora embargado.
Conforme os fundamentos apresentados, a modulação dos efeitos da decisão é medida essencial à segurança jurídica e à estabilização das relações sociais, pilares do Estado Democrático de Direito, que tem por base a presunção de legitimidade dos atos praticados por agentes públicos.
Assim, deve ser (i) resguardada a validade dos atos de controle externo realizados sob a égide da anterior interpretação constitucional sobre o tema e (ii) garantido tempo razoável para que as Cortes de Contas possam se adequar ao novo entendimento desse STF, especialmente diante da situação de milhares de processos que aguardam o crivo dos órgãos de controle há mais de cinco anos ou que já estão próximos de atingir esse limite temporal
 (...) 
V. DO PEDIDO
Pelo exposto, a União requer o provimento dos presentes embargos de declaração para que, diante da superação da pacífica jurisprudência desse STF,  (i) sejam modulados os efeitos da decisão  (art. 927, § 3º, do CPC) , conferindo-lhe eficácia prospectiva, de modo que o novo entendimento passe a valer apenas em relação aos atos de aposentadoria, reforma ou pensão que ingressarem nos Tribunais de Contas a partir da publicação do acórdão.
Pugna, ainda, que  (ii) sejam sanadas as obscuridades apontadas, notadamente para correta compreensão quanto ao fundamento legal do prazo quinquenal que deve ser observado pelas Cortes de Contas no exercício constitucional do controle externo (art. 71, III, da CF) , restando expressamente consignado que, mesmo prevalecendo o prazo disposto no art. 1º do Decreto nº 20.910/1032, é possível a aplicação da disciplina jurídica do art. 54 da Lei 9.784/1999, em especial para que:
ii.1) reste esclarecido que o prazo quinquenal não é aplicável às hipóteses em que for constatada má-fé ou fraude por parte dos interessados;
ii.2) reste consignada a possibilidade de interrupção do prazo quinquenal;
ii.3) reste esclarecido que o prazo quinquenal não alcança as situações flagrantemente inconstitucionais.
Verifico que, na decisão do RE 636.553, já em sede de embargos de declaração, o Supremo Tribunal Federal, na sessão virtual de 27/11/2020 a 4/12/2020, ao se debruçar acerca dos argumentos apresentados por este Tribunal, assim se manifestou, no que importa aos presentes autos:
A embargante requer o acolhimento de pedido de modulação dos efeitos da decisão, para que a tese firmada seja aplicada apenas às concessões de aposentadoria, reforma ou pensão, que ingressarem nos Tribunais de Contas a partir da publicação do acórdão embargado. 
Aponta que o procedimento do Tribunal de Contas da União estava pautado pela interpretação até então dominante nesta Corte, isto é, pela não incidência de prazo decadencial no exercício da competência prevista no art. 71, III, da Constituição Federal. Argumenta ser imprescindível a concessão de efeitos prospectivos à decisão embargada, com a finalidade de garantir-se prazo razoável para que a Corte de Contas adapte-se ao entendimento firmado, prezando-se pela segurança jurídica. 
Indica que não pode ser desconsiderado haver expressivo estoque de processos pendentes de análise pelo TCU, ingressados há mais de cinco anos em seu acervo. Nesse aspecto, informa que mais de 35.900 (trinta e cinco mil e novecentos) processos estariam nessa situação, dentre os quais a maioria referente a concessões de aposentadoria, reforma ou pensão. 
A União aduz, ainda, obscuridade em relação à natureza do prazo quinquenal, que deve passar a ser observado pelas cortes de contas no exercício do controle externo previsto no art. 71, III, da CF. Pondera que as disposições previstas no art. 1º do Decreto 20.910/1932 (prazo prescricional) e no art. 54 da Lei 9.784/1999 (prazo decadencial) fundamentam-se em disciplinas jurídicas distintas, especialmente no que se refere à possibilidade de impedimento, de suspensão e de interrupção, motivo por que tal questão precisaria restar esclarecida.
 (...) 
Entretanto, ao apreciar o objeto da presente repercussão geral, e colacionando-se jurisprudência do STF, restou evidenciado ser recorrente a demora das Cortes de Contas em finalizar a análise da legalidade da concessão inicial e, por consequência, em constituir o ato administrativo. A questão posta foi a seguinte: se, por um lado, entende-se pela inaplicabilidade do art. 54 da Lei 9.784/1999 ao período compreendido entre a publicação do ato de aposentadoria pelo órgão de origem e a apreciação da sua legalidade pelo TCU, por outro o Supremo Tribunal Federal concluiu não ser possível deixar de se constatar o longo prazo que vem sendo reiteradamente utilizado para finalização da análise pelo TCU.
Ao corretamente avaliar esse cenário, com fundamento nos princípios da segurança jurídica e da confiança legítima, bem como por estar atenta à importância da estabilização das relações jurídicas - seja em favor da Administração ou em favor do administrado - esta Corte julgou que também para apreciação da legalidade do ato de aposentadoria deveria haver limite de prazo. Entendeu-se ser descabida a constante ocorrência de situações em que atos aparentemente já consolidados são desconstituídos após o transcurso de largo período.
 (...) 
"Com essa fundamentação, o Supremo Tribunal Federal definiu que a fixação do prazo de cinco anos se afigura razoável para que as cortes de contas procedam à análise da legalidade dos atos de concessão inicial de aposentadoria, reforma ou pensão, após o qual estes serão considerados definitivamente registrados. 
Trata-se de prazo ininterrupto, a ser computado a partir da chegada do processo à respectiva corte de contas - ou, como definido pelo Ministro Roberto Barroso durante o julgamento, um verdadeiro período de "cinco anos tout court". 
Passado esse prazo sem finalização do processo, o ato restará automaticamente estabilizado. Abre-se, a partir daí, a possibilidade de sua revisão, nos termos do art. 54 da Lei 9.784/1999.
Ante o exposto, parece-me restar evidente a desnecessidade de modulação de efeitos do acórdão embargado.
Saliento que a modulação de efeitos é, em verdade, uma possibilidade, a ser utilizada pelo Tribunal em razão de eventuais efeitos da alteração jurisprudencial no interesse social e na segurança. É o que dispõe o art. 927, § 3º, do Código de Processo Civil, nos seguintes termos: "na hipótese de alteração de jurisprudência dominante do Supremo Tribunal Federal e dos tribunais superiores ou daquela oriunda de julgamento de casos repetitivos, pode haver modulação dos efeitos da alteração no interesse social e no da segurança jurídica". 
Na presente ação, a decisão tomada por esta Corte teve justamente como fundamento os princípios da segurança jurídica e da confiança legítima, de modo a afastar a ocorrência de eventuais abusos na demora do exercício da competência constitucional definida no art. 71, III, CF. Ou seja, a aplicação imediata do julgado, com efeitos ex tunc, apresenta-se mais coerente com a necessidade de preservação do interesse social e da segurança jurídica.
 (...) 
No tocante à natureza do prazo, constata-se, ante o já exposto, que, com base na segurança jurídica e na proteção da confiança, aplicou-se por analogia prazo decadencial de cinco anos para o julgamento da legalidade do ato de concessão inicial de aposentadoria, reforma ou pensão, a partir da chegada do processo ao respectivo tribunal de contas. 
Trata-se de prazo ininterrupto, tout court, que, uma vez atingido, faz com que o ato seja considerado tacitamente apreciado, isto é, tacitamente registrado. Não há de se falar, por consequência, na aplicação de eventuais exceções previstas justamente na Lei 9.784/1999, cuja incidência foi afastada no julgamento de mérito.
Bem se vê que o STF, mesmo diante dos argumentos apresentados por este Tribunal por intermédio da Advocacia-Geral da União, entendeu por bem não modular a decisão, mantendo o efeito ex-tunc da nova tese firmada. Além disso a suprema Corte entendeu que o prazo de cinco anos é ininterrupto (tout court) , não havendo que se falar em marcos suspensivos ou interruptivos.
Vale mencionar, quanto ao efeito ex-tunc da tese firmada a partir do julgamento do RE 636.553, que o STF já se manifestou no sentido de que a retroação alcança, inclusive, os acórdãos proferidos pelo TCU que apreciaram a legalidade de atos de pessoal antes da referida decisão, ainda que lastreados no entendimento pretérito da própria Suprema Corte. Senão vejamos:
AGRAVO INTERNO EM MANDADO DE SEGURANÇA. TRIBUNAL DE CONTAS DA UNIÃO. ATO DE APOSENTADORIA. APRECIAÇÃO, PARA FINS DE REGISTRO. PRAZO DE CINCO ANOS. PRINCÍPIOS DA SEGURANÇA JURÍDICA E DA PROTEÇÃO DA CONFIANÇA. TESE FIRMADA PELO PLENÁRIO DESTA CASA AO EXAME DO RE Nº 636.553, PARADIGMA DO TEMA Nº 445 DA REPERCUSSÃO GERAL. 1. À luz do art. 205 do RISTF, o relator do mandado de segurança, em decisão unipessoal, atuando por delegação do colegiado competente, pode conceder a ordem, "quando a matéria for objeto de jurisprudência consolidada do Tribunal". 2. Concessão da ordem, por decisão unipessoal, que levou em conta, na espécie, o fato de o Plenário desta Suprema Corte, por ocasião do julgamento do RE nº 636.553, paradigma do tema nº 445 da repercussão geral, ter assentado a seguinte tese: "Em atenção aos princípios da segurança jurídica e da confiança legítima, os Tribunais de Contas estão sujeitos ao prazo de 5 anos para o julgamento da legalidade do ato de concessão inicial de aposentadoria, reforma ou pensão, a contar da chegada do processo à respectiva Corte de Contas". 3. No caso, quando da prolação do Acórdão nº 9868/2019, integrado pelo Acórdão 3993/2020-TCU-Segunda Câmara do Tribunal de Contas da União, o ato de aposentadoria da impetrante já se encontrava tacitamente registrado, pelo decurso do lustro a que alude a tese firmada ao julgamento do tema nº 445 da repercussão geral. 4. Inaplicável o art. 85, § 1º, do CPC/2015, por se tratar de recurso interposto em mandado de segurança (art. 25 da Lei nº 12.016/2009 e Súmula 512/STF) . 5. Agravo interno conhecido e não provido. (MS 37324 AgR, Relatora: Min. Rosa Weber, Primeira Turma, julgado em 30/11/2020, publicado em 9/12/2020) . (destaque acrescido) 
No mesmo sentido, a decisão de mérito proferida nos autos do MS 37.220, da relatoria do Min. Ricardo Lewandowski, publicado em 2/3/2021:
Assiste razão à impetrante. Conforme assinalado na inicial e no parecer da PGR, esta Corte, ao apreciar o RE 636.553-RG/RS (Tema 445 da Repercussão Geral) , da relatoria do Ministro Gilmar Mendes, estabeleceu o prazo de 5 anos para o TCU analisar os processos de registro de aposentadoria, tendo em vista os princípios da segurança jurídica e da proteção da confiança.
 (...) 
No caso, observo que o Processo TC Processo 001.041/2014-2 foi recebido na Corte de Contas em 21/1/2014, mas a análise pelo Colegiado ocorreu somente em 11/2/2020, mais de 5 anos após a entrada dos autos no TCU. 
Assim, registro ser de rigor a aplicação do Tema 445 da Repercussão Geral ao caso sob exame. Desse modo, reconheço que a aposentadoria da impetrante foi tacitamente registrada em 20/1/2019, ante o transcurso do prazo para o TCU realizar a análise da legalidade do ato. (destaque acrescido) .
No caso dos autos, consoante bem aduziu a Serur, vale repisar que o ato de aposentadoria emitido em favor de Luzinete da Silva Cavalcante foi disponibilizado ao TCU em 30/6/2008. Portanto, nessa condição, o referido ato está tacitamente registrado desde 30/6/2013. Nesse caso, ainda que fosse necessário, também não seria mais possível rever de ofício o registro tácito mencionado desde 30/6/2018.
A despeito de tal constatação, no caso concreto dos autos, importa mencionar que a parcela inquinada foi ajustada e vem sendo paga no valor de R$ 81,56 desde o mês de janeiro de 2020[footnoteRef:2], valor este que havia sido dado como correto na instrução de peça 31. Portanto, resta também observar que a irregularidade que ensejou a negativa de registro já foi sanada. [2:  Informação obtida por meio de pesquisa realizada no sistema e-Siape. Acesso em 14/5/2021.] 
Por fim, mesmo considerando que a irregularidade que maculou o registro não mais remanesce, resta ao TCU tornar insubsistente o Acórdão 4263/2020-TCU-Primeira Câmara para a recorrente, sem prejuízo de determinar à Sefip que faça consignar, na base de dados do sistema Sisac, a anotação de registro tácito no respectivo formulário, em respeito ao que restou decidido pelo STF no RE 636.553.
TCU, Sala das Sessões Ministro Luciano Brandão Alves de Souza, em 8 de junho de 2021.
Ministro VITAL DO RÊGO 
Relator